【裁判字號】    95,台上,2987
【裁判日期】    951228
【裁判案由】    排除侵害等
【裁判全文】
最高法院民事判決            九十五年度台上字第二九八七號
上  訴  人  甲○○
            乙○○
共      同
訴訟代理人  張至剛律師
被 上訴 人  丙○○
上列當事人間請求排除侵害等事件，上訴人對於中華民國九十五
年一月十日台灣高等法院第二審判決（九十四年度上字第七五八
號），提起上訴，本院判決如下：
    主  文
原判決關於駁回上訴人對於被上訴人請求損害賠償之上訴及該訴
訟費用部分廢棄，發回台灣高等法院。
其他上訴駁回。
第三審訴訟費用，關於駁回其他上訴部分，由上訴人負擔。
    理  由
本件被上訴人主張：伊經由拍賣取得坐落於台北市○○區○○段
三小段五五四地號、五五五地號、五五五－一地號、五五五－二
地號及五五六地號等五筆土地（下稱五五四地號等五筆土地）上
之建號一五九號即門牌號碼為台北市○○路一０五巷二弄一四號
一樓房屋（下稱系爭房屋）所有權全部及建號二三三號共同使用
部分應有部分五十分之一，惟共同使用部分中如第一審判決附圖
所示甲部分，面積八三．四五平方公尺之地下室（下稱系爭地下
室），為上訴人無權占用，因而受有相當於租金之利益，致伊無
法使用收益系爭房屋，每月受有新台幣（下同）一萬元之損害等
情，爰依民法第八百二十一條、第七百六十七條之規定及不當得
利、侵權行為之法律關係，求為命上訴人將系爭地下室騰空並返
還予伊及其他共有人全體，及自民國九十二年四月四日起至返還
系爭地下室之日止，按月給付伊一萬元之判決（未繫屬本院者，
不予贅述）。
上訴人則以：上訴人甲○○於七十三年一月二十九日買受系爭房
屋時，即一併取得系爭地下室永久使用權，並由伊等使用迄今，
而被上訴人雖經由拍賣取得系爭房屋及其坐落基地應有部分，但
不包括系爭地下室在內。況被上訴人僅取得建號二三三號共同使
用部分應有部分五十分之一，縱因伊等占用系爭地下室而受有損
害，亦為五十分之一而已等語，資為抗辯。
原審審理結果，以：被上訴人於九十二年一月十七日經由拍賣取
得五五四地號等五筆土地應有部分一０００分之一二六及系爭房
屋所有權全部暨該房屋共同使用部分（建號二三三號）應有部分
五十分之一，而建號二三三號共同使用部分中之系爭地下室，堆
滿床舖、電器用品、書籍、家具等物品之事實，有台灣台北地方
法院八十八年度執字第一五五六二號拍賣抵押物強制執行事件卷
宗可稽，且經第一審法院勘驗並囑託地政機關測量，製有勘驗筆
錄及土地複丈成果圖足憑，自屬真實。上訴人所辯被上訴人僅取
得系爭房屋及其坐落基地，並不包括建號二三三號共同使用部分
在內一節，為不足採。系爭房屋及其共同使用部分應有部分五十
分之一既已拍賣予被上訴人，則上訴人繼續占用系爭地下室，即
無正當之權源。雖上訴人提出不動產買賣契約書，以上訴人甲○
○對系爭地下室有永久使用權，抗辯渠等有占用之正當權源，但
此永久使用權係屬債權，基於債權相對性之原則，並不能對抗嗣
後取得所有權之被上訴人，上開辯解自不可採。又上訴人無權占
用系爭地下室，致被上訴人經由拍賣取得之系爭房屋無法整修及
出租，被上訴人即得自九十二年四月四日占有系爭房屋起至上訴
人返還系爭地下室之日止，請求賠償無法出租系爭房屋之損害。
至上訴人辯稱：其未占用系爭房屋，無須賠償相當於該房屋租金
之損害，以及被上訴人應有部分僅有五十分之一，不得單獨起訴
請求云云，則與被上訴人前開請求及爭點無涉，應不足採。爰審
酌系爭房屋之利用情形及其附近之繁榮程度，被上訴人請求按系
爭地下室價額二百四十萬七千零十一元（4,615,000 「系爭房屋
及其共同使用部分應有部分五十分之一暨坐落基地之拍定價格」
×83.45「系爭地下室面積」/160 「系爭地下室及系爭房屋與其
共同使用部分之面積總和」= 2,407,011 ）之年息百分之五，計
算每月相當於租金之損害為一萬元（實為一萬零二十九元），尚
屬相當。綜上所述，被上訴人依民法第八百二十一條、第七百六
十七條之規定，請求上訴人將系爭地下室騰空並返還予被上訴人
及其他共有人全體，及依侵權行為之法律關係，請求上訴人自九
十二年四月四日起至返還系爭地下室之日止，按月給付被上訴人
一萬元，自屬有據，應予准許，為其心證之所由得。並說明兩造
其餘攻擊防禦方法無礙前開判決結果，因而維持第一審就上開部
分所為上訴人敗訴之判決，駁回其上訴。
按得心證之理由，應記明於判決，為民事訴訟法第二百二十二條
第四項所明定，故法院依自由心證判斷事實之真偽時，所斟酌調
查證據之結果，其內容如何，與應證事實之關聯如何，以及取捨
之原因如何，如未記明於判決，即屬同法第四百六十九條第六款
所謂判決不備理由。上訴人自九十二年四月四日起即未占用系爭
房屋，既為原審確定之事實，則原審疏未於判決理由項下說明系
爭地下室遭無權占有與系爭房屋無法出租之關聯為何，遽認被上
訴人在上訴人占用系爭地下室期間，受有系爭房屋無法出租之損
害，自屬判決不備理由。又原審一方面認定被上訴人得請求賠償
者，為系爭房屋無法出租之損害，另一方面卻依系爭地下室價額
之年息百分之五，計算系爭房屋無法出租之損害，亦有理由矛盾
之違誤。末按請求賠償相當於租金之損害為可分之債，倘系爭地
下室未經共有人全體協議由被上訴人分管，被上訴人是否得請求
全部相當於租金之損害，亦待研求。上訴論旨，指摘原判決關於
賠償損害部分為不當，求予廢棄，非無理由。至原審以前揭理由
，維持第一審命上訴人將系爭地下室騰空並返還予被上訴人及其
他共有人全體，經核於法尚無違誤。上訴人提起上訴，聲明廢棄
此部分之原判決，非有理由。
據上論結，本件上訴為一部有理由，一部無理由。依民事訴訟法
第四百七十七條第一項、第四百七十八條第二項、第四百八十一
條、第四百四十九條第一項、第七十八條，判決如主文。
中    華    民    國  九十五  年  十二    月  二十八  日
                      最高法院民事第六庭
                          審判長法官  許  朝  雄
                                法官  謝  正  勝
                                法官  鄭  玉  山
                                法官  吳  麗  女
                                法官  袁  靜  文
      本件正本證明與原本無異
                                      書  記  官
中    華    民    國  九十六  年    一    月   十一   日
                                                      Ｋ


司法院資訊處製作；財團法人民間司法改革基金會備份。
